---
title: "Tipologia i Cicle de Vida de les Dades: PRA2"
author: "Estudiant: David Gil del Rosal"
fontsize: 12
output:
  pdf_document:
    toc: no
    number_sections: yes
    toc_depth: 2
    keep_tex: true
    fig_width: 8
    fig_height: 7
    df_print: kable
  word_document: default
  html_document:
    highlight: default
    number_sections: yes
    theme: cosmo
    toc: yes
    toc_depth: 2
---

```{r setup, include=FALSE}
knitr::opts_chunk$set(echo = TRUE)
```

# Descripció del dataset
L'objectiu d'aquesta pràctica és el preprocessament i anàlsi preliminar del joc de dades "Heart Disease Dataset" de l'*UCI
Machine Learning Repository* [1]. Aquest dataset recopila analítiques sobre pacients tractats a diversos centres mèdics amb l'objectiu de predir 
si han sigut diagnosticats amb una malaltia cardiovascular.

L'interès d'aquest joc de dades és que el seu anàlisi ajuda
a conèixer quins factors alerten sobre la presència d'una malaltia
coronària i aixó pot contribuïr al seu diagnòstic i prevenció.
Aquests objectius són importants: segons l'Organització Mundial de la Salut les malalties cardiovasculars són la primera causa global
de mortalitat [2].

Des del punt de vista del seu preprocessament aquest joc de dades és interessant perque presenta atributs
quantitatius i qualitatius, axí com valors perduts i extrems.

# Integració i selecció de les dades a analitzar
El joc de dades complet consta de 4 fitxers corresponents a diversos hospitals i centres mèdics. Segons [1] les úniques dades usades a les recerques prèvies publicades han sigut les de la *Cleveland Clinic Foundation*, per la qual cosa són les que usarem a aquest treball.

El joc de dades original consta de 76 variables, però tots els estudis publicats han analitzat els 14 atributs més importants que es presenten a continuació. S'indica si són quantitatius (numèrics) o
qualitatis (categòrics). Tots els atributs categòrics estàn codificats
mitjançant números per als quals s'assenyala els nivells
i el valor de referència que és el que presenta menys
risc de malaltia cardiovascular i que, excepte se s'indica el contrari,
ès el primer nivell.

| Atribut   | Descripció                                         | Tipus                         |
|-----------|----------------------------------------------------|-------------------------------|
| age       | Edat en anys                                       | Num.                          |
| sex       | Sexe                                               | Cat.: 0=dona, 1=home          |
| cp        | Tipus de dolor en el pit                           | Cat.: 1,2,3,4; 4=asimptomàtic |
| trestbps  | Pressió de la sang en repòs en mm/Hg               | Num.                          |
| chol      | Sèrum de colesterol en mg/dl                       | Num.                          |
| fbs       | Nivell de sucre en sang en dejuni > 120 mg/dl      | Cat.: 0=no, 1=sí              |
| restecg   | Resultats de l'electrocardiograma en repòs         | Cat.: 0,1,2; 0=normal         |
| thalach   | Velocitat màxima de pulsacions registrada          | Cat.: 0,1,2,3; 0=normal       |
| exang     | Angina de pit induïda per exercici                 | Cat.: 0=no, 1=sí              |
| oldpeak   | Depressió en el segment ST de l'electrocardiograma | Num.                          |
| slope     | Tipus de pendent del segment ST                    | Cat.: 1=avall, 2=pla, 3=amunt |
| ca        | Venes majors acolorides amb fluoroscopi            | Cat.: 0,1,2,3                 |
| thal      | Defecte congènit de sang (talassèmia)              | Cat.: 3=no,6=inactiu,7=actiu  |
| num       | Diagnòstic (valor a predir)                        | Cat.: 0=sa, 1-4=malalt        |

# Neteja de les dades

Les dades són en un fitxer CSV delimitat per comes al lloc web de l'*UCI Machine Learning Repository* [1].
El següent codi R llegeix el fitxer i assigna el nóm dels atributs. Els valors buits estan codificats
amb el caràcter "?" al fitxer:

```{r message= FALSE, warning=FALSE}
data <- read.csv('processed.cleveland.data', header=FALSE, 
                 sep=",", na.strings="?")
colnames(data) <- c('age','sex','cp','trestbps','chol','fbs',
                    'restecg','thalach','exang','oldpeak',
                    'slope','ca','thal','num')
```

El joc de dades conté 303 registres amb 14 variables. Totes s'han
interpretat com numèriques ja que, com s'ha dit, les categòriques estan codificades mitjançant
números:

```{r message= FALSE, warning=FALSE}
str(data)
```

Abans de proseguir l'anàlisi, farem dues tasques de preprocessament. Com que l'anàlisis es centrarà en
detectar la presència o absència de malaltia i no el seu tipus, substituïrem
la variable `num` (factor amb nivells 0 a 4) pel factor
binari `disease` i convertirem la resta de variables
categòriques en factors:

```{r message= FALSE, warning=FALSE}
data$disease <- as.factor(ifelse(data$num == 0, 0, 1))
data$num <- NULL
cat_vars <- c('sex', 'cp', 'fbs', 'restecg', 'exang', 'slope', 'ca', 'thal')
for(cat_var in cat_vars) {
  data[,cat_var] <- as.factor(data[,cat_var])
}
str(data)
```

## Elements buits

El següent codi R usa la funció summary() per a mostrar els
principals estadístics de les variables del joc de dades.
També s'aprecia la presència de valors buits NA:

```{r message= FALSE, warning=FALSE}
summary(data)
```

Hi ha 6 registres amb valors buits: 4 per a l'atribut `ca` i 2 per a l'atribut `thal`. Per a
imputar el seu valor podriem usar una mesura de tendència central (la 
moda atès que tots dos atributs són categòrics) o bé predir-lo emprant un algorisme de mineria
de dades. Optarem per la darrera opció, imputant-los amb els 3 veïns més propers
emprant la funció `kNN` de la llibreria `VIM`:

```{r message= FALSE, warning=FALSE}
library(VIM)
data <- kNN(data, variable=c("ca","thal"), k=3, imp_var=FALSE)
colSums(is.na(data))
```

S'observa que ja no hi ha registres amb valors buits.

## Valors extrems

Per a detectar els valors extrems (*extreme scores*) de les variables numèriques,
usarem el criteri convencional de considerar com outliers els valors inferiors
a Q1-1.5IQR o superiors que Q3+1.5IQR on Q1, Q3 són el primer i el tercer
quartil de la distribució de valors de la variable corresponent, i IQR és
el rang interquartílic. 

El següent codi R implementa una funció que, donat el dataframe que conté
el joc de dades i un vector amb el nóm de les variables a testejar, retorna un
dataframe les files del qual corresponen a les variables amb outliers,
indicant el número, percentatge de registres afectats i valors extrems.

```{r message= FALSE, warning=FALSE}
get.outliers <- function(data, variables) {
  df <- data.frame("Variable", 0, 0, 0, 0, "Valors", stringsAsFactors=FALSE)
  colnames(df) <- c("Variable", "#Outliers", "%Outliers", 
                    "Q1-1.5IQR", "Q3+1.5IQR", "Valors outliers")
  row <- 1
  for(variable in variables) {
    values <- data[,variable]
    q <- quantile(values)
    iqr <- IQR(values)
    outliers <- boxplot.stats(values)$out
    n_outliers <- length(outliers)
    pct_outliers <- n_outliers*100/nrow(data)
    if(n_outliers > 0) {
      df[row,] <- list(variable, n_outliers, pct_outliers, 
                       q[2]-1.5*iqr, q[4]+1.5*iqr,
                       paste(outliers, sep='', collapse=','))
      row <- row + 1
    }
  }
  return(df)
}

num_vars <- c('age', 'trestbps', 'chol', 'thalach', 'oldpeak')   # variables numèriques
df_outliers <- get.outliers(data, num_vars)
df_outliers
```

S'observa que les següents variables presenten valors extrems:

* trestbps: pressió de la sang en repós
* chol: nivell de colesterol
* thalach: velocitat màxima de pulsacions
* oldpeak: depressió en el segment ST de l'electrocardiograma

Els següents *boxplots* mostren els outliers detectats:

```{r message= FALSE, warning=FALSE}
par(mfrow=c(2,2))
for(variable in df_outliers$Variable) {
  boxplot(data[,variable], main=variable)
}
```

Per a corregir-los podriem usar les mateixes tècniques que amb els valors perduts però com semblen valors legítims en el domini, optarem per no corregir-los deixant-los tal com són.

# Anàlisi de les dades

## Selecció

L'objectiu dels anàlisis serà determinar quins factors
influeixen en la presència de malalties cardiovasculars
i tractar de predir-les. Segons
[1] totes les recerques publicades s'han basat en aquest
criteri.

Ambdues classes estan prou equilibrades al joc de
dades: hi ha 139 pacients malalts i 164 sans.

```{r message= FALSE, warning=FALSE}
table(data$disease)
```

## Normalitat i homocedasticitat

Per a comprovar la normalitat de les variables numèriques
usarem el test de Shapiro-Wilk. És un contrast estadístic
on la hipòtesi nul.la és que els valors provenen d'una
distribució normal. El següent codi R aplica aquest test
a les variables numèriques:

```{r message= FALSE, warning=FALSE}
for(variable in num_vars) {
  results <- shapiro.test(data[,variable])
  print(paste("Variable", variable, "p-valor", results$p))
}
```

Per a totes les variables els p-valors són
menors que 0.05 per la qual cosa, a un nivell de confiança
del 95%, rebutjem la hipòtesi nul.la de que els valors
estan normalment distribuïts. 

Mostrarem els histogrames univariants de cada variable on s'aprecia que totes les variables presenten
importants desviacions de la normalitat com biaixos esquerra-dreta o indicis de multimodalitat.

```{r message= FALSE, warning=FALSE}
par(mfrow=c(3,2))
for(variable in num_vars) {
  hist(data[,variable], main=variable, xlab=variable)
}
```

Respecte a l'homocedasticitat, o igualtat de les variàncies
entre els diferents grups de dades a comparar, per a comprovar-la
s'estudiarà com varien els valors de les variables numèriques
en funció de la resposta `disease`. Aplicarem el test de Fligner-Killeen la hipòtesi nul.la del qual és que les variàncies
dels grups són iguals:

```{r message= FALSE, warning=FALSE}
fligner.test(age ~ disease, data=data)
fligner.test(trestbps ~ disease, data=data)
fligner.test(chol ~ disease, data=data)
fligner.test(thalach ~ disease, data=data)
fligner.test(oldpeak ~ disease, data=data)
```

En el cas de `age`, `thalach` i `oldpeak` el p-valor menor que 0,05 indica que poden rebutjar la hipòtesi nul.la i concloure que les variàncies són diferents en els grups de pacients sans
i malalts. En el cas de `trestbps` i `chol` no podem rebutjar
la hipòtesi nul.la de que els grups són homocedàstics.

## Proves estadístiques

### Contrast d'hipòtesis

A aquest apartat realitzarem un contrast d'hipòtesis
per a determinar si el nivell de colesterol és similar
en els pacients diagnosticats positiva i negativament
o si hi ha diferències significatives entre ambdós
tipus de pacients.

Estratificarem per la variable `disease` per a crear dues
submostres, segons diagnosi positiu i negatiu, que són les
que contrastarem. Usarem el test de Welch (derivat
del test T de Student) per a
comparar les mitjanes d'ambdós poblacions. Si denotem per
$\mu_{1}$ la mitjana del nivell de colesterol de la
població de pacients malalts i per $\mu_{2}$ la de la resta, les
hipòtesis del test seran:

* Hipòtesi nul.la. $H_{0}: \mu_{1}-\mu_{2}=0$
* Hipòtesi alternativa. $H_{a}: \mu_{1}-\mu_{2} \ne 0$

Com que compararem mitjanes i el tamany de la mostra és
303 (major que el valor convencional de 30), pel Teorema 
del Límit Central podem assumir que la
distribució de mitjanes és aproximadament normal, així
que podem aplicar el test T amb garanties.

El següent codi obté les submostres i aplica el test T:

```{r message=FALSE, warning=FALSE}
data.disease <- data[data$disease == 1,]
data.non_disease <- data[data$disease == 0,]
t.test(data.disease$chol, data.non_disease$chol)
```

El p-valor major que 0,1 indica que, per
a qualsevol nivell de confiança major que 90%, no es pot rebutjar la hipòtesis nul.la d'igualtat de mitjanes. És a dir: les dades disponibles
no recolcen que hi ha diferències estadísticament significatives
entre el nivell de colesterol dels pacients malalts i els sans,
i són un indici de aquesta variable no és molt rellevant per a
predir la presència de malaltia cardiovascular.

### Independència entre la resposta i les variables qualitatives

Per a analitzar la correlació entre les variables qualitatives i la resposta podem usar el test Chi-quadrat. A aquest test la
hipòtesi nul.la és que les variables són independents.

```{r message=FALSE, warning=FALSE}
for(variable in cat_vars) {
  tab <- table(data$disease, data[,variable])
  results <- chisq.test(tab)
  print(paste("Variable", variable, "p-valor", results$p.value))
}
```

Els p-valors menors que 0.05 indiquen que podem rebutjar la
hipòtesi d'independència i assumir que 
hi ha relació entre les var1iables qualitatives i la resposta
malaltia, excepte en el cas de `fbs` on l'alt p-valor
indica que es pot acceptar que aquesta variable és independent
del diagnòstic.

### Regressió

A aquest apartat generarem un model de regressió logística que
permetrà predir la presència de malaltia coronària en funció de
diverses variables explicatives quantitatives i qualitatives.

La regressió logística està vinculada al concepte d'odds-ratio (OR)
que mesura l'increment de probabilitat d'una resposta (en el
nostre cas malaltia coronària) en funció d'un factor. Per a
les variables binàries l'odd-ratio es pot calcular amb la
taula de contingència. Per exemple, el següent codi calcula l'OR
de malaltia coronària segons el sexe (recordem que la variable
`sex` val 0 per a les dones i 1 per als homes).

```{r message=FALSE, warning=FALSE}
odds.ratio.binary <- function(x, y) {
  tab <- table(x,y)
  return(tab[1,1]*tab[2,2]/(tab[1,2]*tab[2,1]))
}

odds.ratio.binary(data$disease, data$sex)
```

L'OR indica que és 3.57 vegades més probable patir
una malaltia coronària si se és home.

Per a construïr el model de regressió logística
aplicarem una tècnica anomenada selecció de variables
cap enrere (backward selection). Construïrem un model
amb totes les variables independents i després eliminarem
les estadísticament no significatives. Com és habitual
a l'àmbit del *machine learning*, particionarem
les dades en un conjunt d'entrenament i test per a
validar l'efectivitat del model construït.

```{r message=FALSE, warning=FALSE}
train.test.split <- function(data, train_size=0.8) {
  smp_size <- floor(train_size * nrow(data))
  train_ind <- sample(seq_len(nrow(data)), size=smp_size, replace=FALSE)
  train <- data[train_ind,]
  test <- data[-train_ind,]
  return(list("train"=train, "test"=test))
}

test.model <- function(model, test_df) {
  probs <- predict(model, test_df, type="response")
  preds <- as.factor(ifelse(probs < 0.5, 0, 1))
  errors <- ifelse(test_df$disease==preds, 0, 1)
  df <- data.frame(test_df$disease, preds, probs, errors)
  colnames(df) <- c("Realitat", "Prediccio", "Probabilitat","Errors")
  return(list("df"=df, 
              "accuracy"=1-sum(df$Errors)/nrow(df)))
}
```

Finalment construïm el model de regressió logística amb totes
les variables explicatives:

```{r message=FALSE, warning=FALSE}
set.seed(123)
res <- train.test.split(data)
train <- res$train
test <- res$test
model <- glm(disease ~ ., data=train, family=binomial(link="logit"))
summary(model)
```

La sortida de `summary` mostra que s'han creat variables dummy per als factors, i marca les variables estadísticament significatives
amb asteriscs. El model final es construirà considerant aquestes variables explicatives significatives i descartant la resta:

```{r message=FALSE, warning=FALSE}
model <- glm(disease ~ oldpeak+sex+cp+slope+ca+thal,
             data=train, family=binomial(link="logit"))
summary(model)
```

Finalment comprovarem l'efectivitat del model de regressió
logística amb el conjunt de dades de test:

```{r message=FALSE, warning=FALSE}
results <- test.model(model, test)
print(paste("Precisió: ", results$accuracy, sep=""))
```

S'observa que el model de regressió logística ha assolit
una precisió del 95% classificant els casos de malaltia
del joc de dades de test.

# Representació dels resultats

El model de regressió logística ha assolit una bona
precisió identificant els casos de malaltia al joc
de dades de test. La següent taula mostra els
resultats per a les observacions amb error de diagnòstic:

```{r message=FALSE, warning=FALSE}
df <- results$df
df[df$Errors==1,]
```

Als estudis clínics és molt important conèixer els tipus
d'errors comesos. Els errors són de dos tipus:

* Errors de tipus I o falsos positius: diagnòstic positiu sense malaltia.
* Errors de tipus II o falsos negatius: malaltia sense diagnòstic positiu.

La següent  matriu de 
confusió mostra quants falsos positius  i falsos negatius s'han comès amb el model de regressió logística generat a aquest
exercici. Les files de la
matriu indiquen els diagnòstics reals i les columnes les prediccions
generades pel model:

```{r message=FALSE, warning=FALSE}
table(df$Realitat, df$Prediccio)
```

S'observa que el model de regressió logística ha comés 1 error de
tipus I i 2 errors de tipus II.

# Conclusions

S'ha seleccionat un joc de dades reial i s'han preprocessat les
dades per a permetre respondre a diverses preguntes d'interès analític 
relacionades amb quins són els factors que més influència
semblen tenir en la presència d'una malaltia cardiovascular. 

En concret, s'ha generat un model de regresssió logística que ha
permès identificar les variables més significatives i, a més, ha
assolit una alta precisió predint nous diagnòstics.

Els
resultats dels diferents anàlisis s'han presentat mitjançant gràfics i
taules.

# Codi

El codi R markdown, així com els fitxers CSV original i
preprocessat i aquest fitxer PDF són al repositori
https://github.com/dgilros/PRA2_Tipologia

Per a generar el fitxer amb les dades preprocessades s'ha usat el següent codi R:

```{r message=FALSE, warning=FALSE}
write.csv(data, file="heart.csv", sep=",", row.names=FALSE)
```

# Referències {-}

1) https://archive.ics.uci.edu/ml/datasets/Heart+Disease
2) https://www.who.int/health-topics/cardiovascular-diseases/#tab=tab_1