---
title: "Tipologia i Cicle de Vida de les Dades: PRA2"
author: "Estudiant: David Gil del Rosal"
fontsize: 12
output:
  pdf_document:
    toc: no
    number_sections: yes
    toc_depth: 2
    keep_tex: true
    fig_width: 8
    fig_height: 7
    df_print: kable
  word_document: default
  html_document:
    highlight: default
    number_sections: yes
    theme: cosmo
    toc: yes
    toc_depth: 2
---

```{r setup, include=FALSE}
knitr::opts_chunk$set(echo = TRUE)
```

# Descripció del dataset
L'objectiu d'aquesta pràctica és el preprocessament i anàlsi preliminar del joc de dades "Heart Disease Dataset" de l'*UCI
Machine Learning Repository* [1]. Aquest dataset recopila analítiques sobre pacients tractats a diversos centres mèdics amb l'objectiu de predir 
si han sigut diagnosticats amb una malaltia cardiovascular.

L'interès d'aquest joc de dades és que el seu anàlisi ajuda
a conèixer quins factors alerten sobre la presència d'una malaltia
coronàries i aixó pot contribuïr al seu diagnòstic i prevenció.
Aquests objectius són importants: segons l'Organització Mundial de la Salut les malalties cardiovasculars
van ser responsables del 31% de les morts registrades al
món durant l'any 2015 [2].

Des del punt de vista del seu preprocessament aquest joc de dades és interessant perque presenta atributs
quantitatius i qualitatius, axí com valors perduts i extrems.

# Integració i selecció de les dades a analitzar
El joc de dades complet consta de 4 fitxers corresponents a diversos hospitals i centres mèdics. Segons [1] les úniques dades usades a les recerques prèvies publicades han sigut les de la *Cleveland Clinic Foundation*, per la qual cosa són les que usarem a aquest treball.

El joc de dades original consta de 76 variables, però tots els estudis publicats han analitzat els 14 atributs més importants que es presenten a continuació. S'indica si són quantitatius (numèrics) o
qualitatis (categòrics). Tots els atributs categòrics estàn codificats
mitjançant números per als quals s'assenyala els nivells
i el valor de referència que és el que presenta menys
risc de malaltia cardiovascular i que, excepte se s'indica el contrari,
ès el primer nivell.

| Atribut   | Descripció                                         | Tipus                         |
|-----------|----------------------------------------------------|-------------------------------|
| age       | Edat en anys                                       | Num.                          |
| sex       | Sexe                                               | Cat.: 0=dona, 1=home          |
| cp        | Tipus de dolor en el pit                           | Cat.: 1,2,3,4; 4=asimptomàtic |
| trestbps  | Pressió de la sang en repòs en mm/Hg               | Num.                          |
| chol      | Sèrum de colesterol en mg/dl                       | Num.                          |
| fbs       | Nivell de sucre en sang en dejuni > 120 mg/dl      | Cat.: 0=no, 1=sí              |
| restecg   | Resultats de l'electrocardiograma en repòs         | Cat.: 0,1,2; 0=normal         |
| thalach   | Velocitat màxima de pulsacions registrada          | Cat.: 0,1,2,3; 0=normal       |
| exang     | Angina de pit induïda per exercici                 | Cat.: 0=no, 1=sí              |
| oldpeak   | Depressió en el segment ST de l'electrocardiograma | Num.                          |
| slope     | Tipus de pendent del segment ST                    | Cat.: 1=avall, 2=pla, 3=amunt |
| ca        | Venes majors acolorides amb fluoroscopi            | Cat.: 0,1,2,3                 |
| thal      | Defecte congènit de sang (talassèmia)              | Cat.: 3=no,6=inactiu,7=actiu  |
| num       | Diagnòstic (valor a predir)                        | Cat.: 0=sa, 1-4=malalt        |

# Neteja de les dades

Les dades són en un fitxer CSV delimitat per comes al lloc web de l'*UCI Machine Learning Repository* [1].
El següent codi R llegeix el fitxer i assigna el nóm dels atributs. Els valors buits estan codificats
amb el caràcter "?" al fitxer:

```{r message= FALSE, warning=FALSE}
data <- read.csv('processed.cleveland.data', header=FALSE, 
                 sep=",", na.strings="?")
colnames(data) <- c('age','sex','cp','trestbps','chol','fbs',
                    'restecg','thalach','exang','oldpeak',
                    'slope','ca','thal','num')
```

El joc de dades conté 303 registres amb 14 variables. Totes s'han
interpretat com numèriques ja que, com s'ha dit, les categòriques estan codificades mitjançant
números. Posteriorment es tractaràn de forma diferenciada de
les quantitatives:

```{r message= FALSE, warning=FALSE}
str(data)
```

## Elements buits

El següent codi R mostra que el joc de dades conté valors buits:

```{r message= FALSE, warning=FALSE}
colSums(is.na(data))
```

Hi ha 6 registres amb valors buits: 4 per a l'atribut `ca` i 2 per a l'atribut `thal`. Per a
imputar el seu valor podriem usar una mesura de tendència central (la 
moda atès que tots dos atributs són categòrics) o bé predir-lo emprant un algorisme de mineria
de dades com els k-veïns més propers o *random forests*. No obstant, com en aquest cas el
nombre de registres afectats és molt reduit i es perd poca informació (6 registres de 303, 
menys d'un 2%) optarem per descartar-los. El següent codi R filtra els registres amb valors buits:

```{r message= FALSE, warning=FALSE}
data <- data[!is.na(data$ca),]
data <- data[!is.na(data$thal),]
nrow(data)
```

S'observa que el número de registres del joc de dades ha passat a ser 297.

## Valors extrems

Per a detectar els valors extrems (*extreme scores*) de les variables numèriques,
usarem el criteri convencional de considerar com outliers els valors inferiors
a Q1-1.5IQR o superiors que Q3+1.5IQR on Q1, Q3 són el primer i el tercer
quartil de la distribució de valors de la variable corresponent, i IQR és
el rang interquartílic. 

El següent codi R implementa una funció que, donat el dataframe que conté
el joc de dades i un vector amb el nóm de les variables a testejar, retorna un
dataframe les files del qual corresponen a les variables amb outliers,
indicant el número, percentatge de registres afectats i valors extrems.

```{r message= FALSE, warning=FALSE}
get.outliers <- function(data, variables) {
  df <- data.frame("Variable", 0, 0, 0, 0, "Valors", stringsAsFactors=FALSE)
  colnames(df) <- c("Variable", "#Outliers", "%Outliers", 
                    "Q1-1.5IQR", "Q3+1.5IQR", "Valors outliers")
  row <- 1
  for(variable in variables) {
    values <- data[,variable]
    q <- quantile(values)
    iqr <- IQR(values)
    outliers <- boxplot.stats(values)$out
    n_outliers <- length(outliers)
    pct_outliers <- n_outliers*100/nrow(data)
    if(n_outliers > 0) {
      df[row,] <- list(variable, n_outliers, pct_outliers, 
                       q[2]-1.5*iqr, q[4]+1.5*iqr,
                       paste(outliers, sep='', collapse=','))
      row <- row + 1
    }
  }
  return(df)
}

num_vars <- c('age', 'trestbps', 'chol', 'thalach', 'oldpeak')   # variables numèriques
df_outliers <- get.outliers(data, num_vars)
df_outliers
```

S'observa que les següents variables presenten valors extrems:

* trestbps: pressió de la sang en repós
* chol: nivell de colesterol
* thalach: velocitat màxima de pulsacions
* oldpeak: depressió en el segment ST de l'electrocardiograma

Els següents *boxplots* mostren els outliers detectats:

```{r message= FALSE, warning=FALSE}
par(mfrow=c(2,2))
for(variable in df_outliers$Variable) {
  boxplot(data[,variable], main=variable)
}
```

Per a corregir-los usarem la tècnica dels 3 veïns més propers segons la resta d'atributs, aplicant
la funció `kNN` de la llibreria VIM [3]. Com que aquesta funció assumeix que els registres
a imputar tenen valor buit, abans de cridar-la haurem d'assignar
el valor `NA` als outliers:

```{r message= FALSE, warning=FALSE}
for(variable in df_outliers$Variable) {
  values <- data[,variable]
  outliers <- boxplot.stats(values)$out
  data[values %in% outliers, variable] <- NA
}
colSums(is.na(data))
```

Ara podem usar la funció `kNN` de la llibreria VIM:

```{r message= FALSE, warning=FALSE}
library(VIM)
data <- kNN(data, variable=num_vars, k=3)
```

La funció crea variables booleanes "<variable>_imp" per a indicar si s'ha
imputat un
valor a un registre. Això facilita observar els valors imputats.
Per exemple, per a la variable `chol`:

```{r message= FALSE, warning=FALSE}
data[data$chol_imp==TRUE,]$chol
```

Si dibuixem els boxplots s'observa que ja no es detecten valors extrems:

```{r message= FALSE, warning=FALSE}
par(mfrow=c(2,2))
for(variable in df_outliers$Variable) {
  boxplot(data[,variable], main=variable)
}
```

# Anàlisi de les dades

## Selecció

L'objectiu dels anàlisis serà determinar quins factors
influeixen en la presència de malalties cardiovasculars
i tractar de predir-les.

Per aquest motiu substituïrem la variable `num` per
una variable qualitativa binomial `disease` que valdrà 1 si el
pacient presenta malaltia i 0 en cas contrari. Segons
[1] totes les recerques publicades s'han basat en aquest
criteri.

```{r message= FALSE, warning=FALSE}
data$disease <- ifelse(data$num == 0, 0, 1)
data$num <- NULL
```

Ambdues classes estan prou equilibrades al joc de
dades: hi ha 137 pacients malalts i 160 sans.

```{r message= FALSE, warning=FALSE}
table(data$disease)
```

## Normalitat i homocedasticitat

Per a comprovar la normalitat de les variables numèriques
usarem el test de Shapiro-Wilk. És un contrast estadístic
on la hipòtesi nul.la és que els valors provenen d'una
distribució normal. El següent codi R aplica aquest test
a les variables numèriques:

```{r message= FALSE, warning=FALSE}
for(variable in num_vars) {
  results <- shapiro.test(data[,variable])
  print(paste("Variable", variable, "p-valor", results$p))
}
```

Per a totes les variables excepte `chol` els p-valors són
menors que 0.05 per la qual cosa, a un nivell de confiança
del 95% rebutjem la hipòtesi nul.la de que els valors
estan normalment distribuïts. En el cas de `chol` el p-valor
major que 0.05 indica que no es pot rebutjar la hipòtesi de
normalitat.

Mostrarem els histogrames univariants de cada variable on s'aprecia que, efectivament la variable
`chol` sembla normalment distribuïda però la resta presenten
més desviacions de la normalitat (biaixos o la esquerra o
dreta), especialment `oldpeak` que és la que ha obtingut
el p-valor més baix al test de Shapiro-Wilk:

```{r message= FALSE, warning=FALSE}
par(mfrow=c(3,2))
for(variable in num_vars) {
  hist(data[,variable], main=variable, xlab=variable)
}
```

Respecte a l'homocedasticitat, o igualtat de les variàncies
entre els diferents grups de dades a comparar, per a comprovar-la usarem
el test de Fligner-Killeen. Ens interessarà conèixer
la variació en la reposta (variable `disease`) en funció de
diversos factors:

```{r message= FALSE, warning=FALSE}
fligner.test(disease ~ sex, data=data)
fligner.test(disease ~ exang, data=data)
fligner.test(disease ~ fbs, data=data)
```

## Proves estadístiques

### Contrast d'hipòtesis

A aquest apartat realitzarem un contrast d'hipòtesis
per a determinar si el nivell de colesterol és similar
en els homes i dones tractats per afeccions coronàries
o si hi ha diferències significatives segons el sexe.

Estratificarem per la variable `sex` per a crear dues
submostres, una d'homes i altra de dones, que són les
que contrastarem. Usarem el test de Welch (derivat
del test T de Student) per a
comparar les mitjanes d'ambdós poblacions. Si denotem per
$\mu_{1}$ la mitjana del nivell de colesterol de la
població d'homes i per $\mu_{2}$ la de les dones, les
hipòtesis del test seran:

* Hipòtesi nul.la. $H_{0}: \mu_{1}-\mu_{2}=0$
* Hipòtesi alternativa. $H_{a}: \mu_{1}-\mu_{2} \ne 0$

Com que compararem mitjanes i el tamany de la mostra és
297 (major que el valor convencional de 30), pel Teorema 
del Límit Central podem assumir que la
distribució de mitjanes és aproximadament normal, així
que podem aplicar el test T amb garanties.

El següent codi obté les submostres i aplica el test T:

```{r message=FALSE, warning=FALSE}
data.female <- data[data$sex == 0,]
data.male <- data[data$sex == 1,]
t.test(data.female$chol, data.male$chol)
```

El p-valor menor de 0.05 indica que amb les dades disponibles i per a un nivell de 
confiança del 95%, podem rebutjar la hipòtesis nul.la
d'igualtat de mitjanes i acceptar que hi ha diferències
estadísticament significatives en el nivell de colesterol
segons el sexe.

### Correlació

En primer lloc analitzarem la correlació entre les variables
numèriques i la resposta `disease`.

```{r message=FALSE, warning=FALSE}
df <- data.frame("", 0., 0., stringsAsFactors=FALSE)
colnames(df) <- c("Variable", "Estimate", "p-value")
row <- 1
for(variable in num_vars) {
  spearman_test = cor.test(data[,variable], data$disease, method="spearman", exact=FALSE)
  corr_coef <- spearman_test$estimate
  p_val <- spearman_test$p.value
  df[row,] <- list(variable, corr_coef, p_val)
  row <- row+1
}
df
```

Per a les variables qualitatives podem usar el
test Chi-quadrat.

```{r message=FALSE, warning=FALSE}
cat_vars <- c('sex', 'cp', 'fbs', 'restecg', 'exang', 'slope', 'ca', 'thal')
for(variable in cat_vars) {
  tab <- table(data$disease, data[,variable])
  results <- fisher.test(tab)
  print(paste("Variable", variable, "p-valor", results$p.value))
}
```

Els p-valors menors que 0.05 indiquen
que hi ha relació entre les variables qualitatives i la resposta
malaltia, excepte en el cas de `fbs` on el p-valor és igual a 1
indicant que no s'aprecia relació entre aquesta variable i el
diagnòstic.

### Regressió

A aquest apartat generarem un model de regressió logística que
permetrà predir la presència de malaltia coronària en funció de
diverses variables explicatives quantitatives i qualitatives.

La regressió logística està vinculada al concepte d'odds-ratio (OR)
que mesura l'increment de probabilitat d'una resposta (en el
nostre cas malaltia coronària) en funció d'un factor. Per a
les variables binàries l'odd-ratio es pot calcular amb la
taula de contingència. Per exemple, el següent codi calcula l'OR
de malaltia coronària segons el sexe (recordem que la variable
`sex` val 0 per a les dones i 1 per als homes).

```{r message=FALSE, warning=FALSE}
odds.ratio.binary <- function(x, y) {
  tab <- table(x,y)
  return(tab[1,1]*tab[2,2]/(tab[1,2]*tab[2,1]))
}

odds.ratio.binary(data$disease, data$sex)
```

L'OR indica que és 3.57 vegades més probable patir
una malaltia coronària si se és home.

Per a construïr el model de regressió logística
aplicarem una tècnica anomenada selecció de variables
cap enrere (backward selection). Construïrem un model
amb totes les variables independents i després eliminarem
les estadísticament no significatives. Com és habitual
a l'àmbit del *machine learning*, particionarem
les dades en un conjunt d'entrenament i test per a
validar l'efectivitat del model construït.

```{r message=FALSE, warning=FALSE}
train.test.split <- function(data, train_size=0.8) {
  smp_size <- floor(train_size * nrow(data))
  train_ind <- sample(seq_len(nrow(data)), size=smp_size, replace=FALSE)
  train <- data[train_ind,]
  test <- data[-train_ind,]
  return(list("train"=train, "test"=test))
}

test.model <- function(model, test_df) {
  probs <- predict(model, test_df, type="response")
  preds <- ifelse(probs < 0.5, 0, 1)
  errors <- ifelse(test_df$disease-preds != 0, 1, 0)
  df <- data.frame(test_df$disease, preds, probs, errors)
  colnames(df) <- c("Realitat", "Prediccio", "Probabilitat","Errors")
  return(list("df"=df, 
              "accuracy"=1-sum(df$Errors)/nrow(df)))
}
```

Abans de construïr el model, crearem variables dummy per
a codificar les categories descartant els valors de referència
com s'indica a [1]. També eliminarem
els atributs "_imp" generades per la funció `kNN` de `VIM`:

```{r message=FALSE, warning=FALSE}
data2 <- data
# eliminar atributs "_imp"
for(variable in colnames(data2)) {
  imp_var <- paste(variable, "_imp", sep="")
  data2[,imp_var] <- NULL
}
# crear variables dummy per a els atributs categòrics
for(variable in cat_vars) {
  var_values <- as.factor(data2[,variable])
  var_levels <- levels(var_values)
  # descartar valor de referència
  if(variable == 'cp') {
    ref_level_index <- 4
  } else {
    ref_level_index <- 1
  }
  for(level in var_levels[-ref_level_index]) {
      new_var <- paste(variable, level, sep="")
      data2[,new_var] <- ifelse(var_values == level, 1, 0)
  }
  data2[,variable] <- NULL
}
str(data2)
```

Finalment construïm el model de regressió logística amb totes
les variables explicatives:

```{r message=FALSE, warning=FALSE}
set.seed(123)
res <- train.test.split(data2)
train <- res$train
test <- res$test
model <- glm(disease ~ ., data=train, family=binomial(link="logit"))
summary(model)
```

La sortida de `summary` marca les variables estadísticament significatives
amb asteriscs. El model final es construirà considerant aquestes variables
explicatives i descartant la resta:

```{r message=FALSE, warning=FALSE}
model <- glm(disease ~ oldpeak+sex1+cp1+cp3+slope2+ca1+ca2+thal7,
             data=train, family=binomial(link="logit"))
summary(model)
```

Finalment comprovarem l'efectivitat del model de regressió
logística amb el conjunt de dades de test:

```{r message=FALSE, warning=FALSE}
results <- test.model(model, test)
print(paste("Precisió: ", results$accuracy, sep=""))
```

S'observa que el model de regressió logística ha assolit
una precisió del 85% classificant els casos de malaltia
del joc de dades de test.

# Representació dels resultats

El model de regressió logística ha assolit una bona
precisió identificant els casos de malaltia al joc
de dades de test. La següent taula mostra els
resultats per a les 20 primeres observacions de la
mostra de test:

```{r message=FALSE, warning=FALSE}
df <- results$df
head(df, 20)
```

Als estudis clínics és molt important conèixer els tipus
d'errors comesos. Els errors són de dos tipus:

* Errors de tipus I o falsos positius: diagnòstic sense malaltia.
* Errors de tipus II o falsos negatius: malaltia sense diagnòstic.

La següent  matriu de 
confusió mostra quants falsos positius  i falsos negatius (errors de  s'han comès amb el model de regressió logística generat a aquest
exercici. Les files de la
matriu indiquen els diagnòstics reals i les columnes les prediccions
generades pel model:

```{r message=FALSE, warning=FALSE}
table(df$Realitat, df$Prediccio)
```

S'observa que el model de regressió logística no ha comés gairebè errors de
tipus I però ha comés molts errors de tipus II. Podriem rebaixar els
errors de tipus II reduïnt el nivell de probabilitat del 0.5 per
als negatius, però això és una dada que ha de contrastar-se.

# Conclusions

S'ha seleccionat un joc de dades complex..

# Codi
